臺灣高等法院高雄分院刑事判決　　　94年度上更(一)字第19號
上　訴　人　臺灣高雄地方法院檢察署檢察官
上　訴　人
即　被　告　乙○○
選任辯護人　柳聰賢　律師
上列上訴人因被告偽造有價證券案件，不服臺灣高雄地方法院89
年度訴字第2603號中華民國90年1 月31日第一審判決（起訴案號
：臺灣高雄地方法院檢察署88年度偵字第30005 號、89年度偵字
第1119號），提起上訴，判決後經最高法院發回更審，本院判決
如左：
      主      文
原判決撤銷。
乙○○共同連續意圖供行使之用，而偽造有價證券，處有期徒刑
年貳月。
偽造之發票人丙○○名義簽發第一商業銀行潮州分行，八十六年
三月十二日期，面額新台幣佰萬元之支票壹張（支票號碼ＫＢ
0000000號），及偽造之發票人丙○○名義簽發第一商業
銀行潮州分行，八十六年三月三日期，面額新台幣佰貳拾萬元
之支票壹張（支票號碼ＫＢ0000000號），與偽造之「丙○○」印章壹顆，均沒收。
      事      實
一、乙○○於民國（下同）83年間，連續向甲○○詐借現款新台
    幣（下同）300 萬元（詐欺部分已經判處罪刑確定），得款
    後即避不見面，至85年11月間某日，與甲○○偶遇，經甲○○要求，乃簽發面額共300萬元之本票3張搪塞，到期日分別
    為86年1月10日、2月10日及3月10日，然前2張本票到期均未
    兌現，甲○○乃打電話要求乙○○給予保障，乙○○為安撫
    甲○○，及為週轉使用，竟基於概括犯意，於86年2 月10日
    後之某日，在屏東縣萬巒鄉○○村○○路53號其父丙○○住
    處，竊取保險箱內丙○○所有第一商業銀行潮州分行第0258
    -1號帳號，號碼KB0000000 號空白支票（竊盜部分未經其父
    丙○○告訴），得手後，即意圖供行使之用，在不詳處所，
    委由不知情之某不詳姓名成年人偽造「丙○○」印章1 顆，
    並在不詳處所，與一不詳姓名之成年人，基於共同犯意聯絡
    ，由該不詳姓名成年人在前揭0000000 號空白支票上，填載
    金額新台幣300 萬元整，票面日期86年3 月12日，再蓋用上
    開偽造之印章，而偽造丙○○簽發該支票，並於86年2 月10
    日後之某日，持該偽造之支票至高雄市○○○路甲○○住處
    附近之車上，交付與甲○○而行使之。又乙○○復於86年2
    月10日後之某日，在前述其父住所，又竊取票號KB0000000
    號之支票，並盜蓋其父丙○○之印章，偽造發票人丙○○名
    義簽發第一商業銀行潮州分行，86年3 月3 日期，面額新台
    幣320 萬元之支票1 張（支票號碼KB0000000 號），交付他
    人而行使之。嗣於86年3 月11日，丙○○經第一商業銀行潮
    州分行告知有前述KB0000000 號支票提示，始知上情。
二、案由甲○○告訴及台灣高雄地方法院檢察署檢察官簽分偵查
    起訴。
      理      由
一、訊據上訴人即被告乙○○否認偽造有價証券，辯稱：我父親
    丙○○的支票，是放在保險箱，我們家人都可以開，印章是
    在保險箱內拿的，我故意蓋不同印章，並未填寫金額及日期
    ，因甲○○逼得很緊，甲○○是說要作擔保的云云。惟查：
（一）被告乙○○持上述偽造之0000000號、面額300萬元之支票
      ，交與告訴人甲○○時，支票上已載明日期及金額等情，
      已據告訴人甲○○於偵審中指訴綦詳，並有該紙偽造之支
      票正反面影本及退票理由單各1 紙附卷可稽（見88年度偵
      字第30005 號卷第6 頁、89年度偵字第1119號卷第44頁）
      ，又本件2 張偽造支票之簽發，未經丙○○同意，亦據丙○○於86年3 月11日向屏東縣警察局內埔分局赤山派出所
      報案失竊上述支票，被乙○○盜開0000000 、0000000 號
      、面額新台幣300 萬元之報案紀錄影本1 紙在卷足憑（見
      89年度偵字第1119號卷第50頁）。丙○○因遺失上述2 張
      支票，而向臺灣屏東地方法院聲請公示催告，復有該院86
      年度催字第156 號公示催告影本1 紙附卷可按（見同上卷
      第43 、44 頁）。
（二）被告乙○○供承上述0000000號、面額300萬元之支票上「
      丙○○」印文，係伊本人所蓋，因甲○○逼債甚緊，伊趕
      著要用而誤蓋等情，惟該支票上「丙○○」印文，並非丙○○所有印章所蓋，已據證人丙○○於臺灣屏東地方法院
      86年度潮簡字第558 號給付票款事件審理中陳明，有該案
      筆錄影本可憑（附同上卷第31、32頁），是被告乙○○所
      辯「誤蓋」，非真實可採。被告乙○○自承之所以交付上
      述0000000號、面額300萬元之支票與甲○○，係因所簽發
      面額共300 萬元之本票3 張，前2 張到期未兌現，經甲○○之逼討，而用作擔保等情，因被告乙○○已簽發300 萬
      元之本票交付，而本票屆期未獲兌現，再交付丙○○之支
      票與甲○○，不論係用以擔保，或用以清償，因本票債權
      數額確定，告訴人甲○○要無收受空白支票之可能，被告
      乙○○亦無交付空白支票任由甲○○填載金額及日期之理
      ，應認告訴人甲○○指訴被告乙○○交付時支票上之金額
      及日期均已記載，為真實可採。
（三）證人丙○○之空白支票，係放於保險箱，簽發支票之印鑑
      章，則另由被告之母謝鳳妹與支票分開保管，避免同時遺
      失之風險，此為證人丙○○於原審證實（原審卷第17頁、
      第18頁），且被告乙○○家中之經濟之權仍掌握在謝鳳妹
      之手，並未分家，家中生意所收帳款，仍交由謝鳳妹統籌
      處理等情，分據證人謝鳳妹、被告之兄林端賜、大嫂盧惠
      琴、二嫂陳枝香於原審證述明確（原審卷第38、39頁）。
      被告乙○○家中經濟之權既統一掌於其母謝鳳妹之手，作
      為家中生意支付工具之支票，焉有任由家中之人隨意簽發
      之理，且印章既由謝鳳妹保管，更可見支票之簽發，須經
      謝鳳妹之同意，而非家中之人均可任意簽發。又被告乙○○如有權簽發其父丙○○之支票，丙○○要無於知悉上開
      偽造之支票提示時，即向派出所報案被告乙○○竊取其支
      票之理，是證人丙○○、謝鳳妹、林端賜、盧惠琴、陳枝
      香事後所證被告乙○○可簽發丙○○之支票云云，無非迴
      護之詞，均不足採。
（四）被告乙○○否認上開0000000號、面額300萬元之支票之金
      額及日期為其填載，並指稱為告訴人甲○○所偽造云云，
      惟經本院勘驗被告乙○○及甲○○當庭書寫之筆跡，與該
      張支票之筆跡均不相同，此有該偽造之支票及被告與甲○○當庭書寫之筆跡可資比對（見本院上訴審卷證物袋內甲○○之筆跡，與300 萬元支票正本筆跡）。又被告乙○○
      詐騙告訴人之現款於前，又故意蓋用非支票之印鑑章於該
      支票上，則其顯為圖事後卸責，而委由不詳姓名成年人填
      載金額及日期，已甚明確。又被告乙○○另辯稱：系爭支
      票上金額、日期為告訴人甲○○所書寫，其字跡與之前我
      向邱文南所借用交予甲○○，由甲○○填載之2 張支票（
      票號0000000 、0000000 號）上之字跡相同，並請求命甲○○提供日常筆跡、系爭支票連同卷內上開邱文南名義之
      支票，送請鑑定系爭支票上之字跡是否為甲○○所書寫云
      云。經本院命告訴人甲○○提出平日筆跡，告訴人甲○○
      報稱：伊原服務於五洲汽車公司，於84年間離職，而五洲
      汽車公司已於90年間結束營業，已無留下任何文件，又伊
      於87年間搬家時清除很多舊物，如今也找不到舊有書寫之
      文件資料，搬家後伊改用電腦處理文書，無法再找到舊有
      手寫之文件資料等語，此有告訴人甲○○陳報狀可憑（見
      本院本審卷第130 頁以下），而該86年度偵字第3820號邱
      文南詐欺案所附0000000 號10萬元、0000000 號10萬元、
      0000000 號16萬元3 張支票之筆跡，經本院勘驗與本件系
      爭0000000 號、300 萬元支票之筆跡，經肉眼目視比對，
      其筆法、寫法、佈局、神韻均不相符，有該4 張支票可資
      比對（見本院上訴審卷證物袋內支票及本審卷第155 頁以
      下支票影本），亦有本院94年11月1 日勘驗筆錄可憑，該
      4 張支票經目視比對筆跡既已不符，本院認勿庸再予送鑑
      定。是本件系爭票號0000000 號、面額300 萬元支票之筆
      跡應非告訴人甲○○所填載，亦可確定。則被告乙○○竊
      取其父丙○○之空白支票，又為敷衍甲○○，再委由不知
      情之不詳姓名成年人偽刻丙○○之印章蓋用，因非印鑑章
      而退票，已甚明確。按支票之金額及日期，係支票必要記
      載之事項，被告乙○○自己不予填載，而委由不詳姓名成
      年人書寫，則該不詳姓名成年人知情而與被告乙○○有共
      同犯意，灼然可見。
（五）告訴人甲○○因被告乙○○交付之面額共300 萬元之本票
      3 紙，前2 紙本票屆期未兌現，乃打電話與被告乙○○聯
      絡，為告訴人所陳明，依告訴人提出並為被告乙○○承認
      為其簽發之3 紙本票所載日期，前2 張本票之到期日，為
      86年1 月10日及同年2 月10日，有該本票3 紙附卷可按。
      是告訴人與被告乙○○聯絡係在86年2 月10日第2 張本票
      屆期後之某日甚明。被告乙○○供承接獲告訴人要求後1
      星期，始在丙○○住處拿取丙○○之支票使用，並即自行
      駕車至甲○○之高雄市○○○路住處前，在其車上將支票
      交與甲○○等情，足見被告乙○○係於86年2 月10日後之
      某日，竊取其父之空白支票，再委由不詳姓名之成年人偽
      造其父印章，然後與一不詳姓名之成年人共同偽造丙○○
      之0000000號、面額300 萬元之支票使用無疑。
（六）證人丙○○就上開偽造之0000000 號支票印文，是否為其
      所有之印章所蓋，固指稱不能確定，並陳明已找不到該印
      章及於本院更一審稱有同意讓被告乙○○使用該支票云云
      ，惟此與其於偵查、原審證述不知道被告乙○○使用支票
      等情不相符合，其並已向警方報失竊及向法院聲請公示催
      告遺失，已如前述，又丙○○在給付票款事件，已獲勝訴
      判決確定，此有屏東地方法院86年度潮簡字第558 號民事
      卷宗及判決書可稽，足見證人丙○○於本院翻異前供，顯
      係護之詞，不足採信。
（七）又查被告乙○○因詐騙告訴人甲○○之現款，涉犯詐欺取
      財罪，其後經告訴人甲○○之催討，先簽發本票抵付，本
      票屆期未兌現，而再偽造本案支票敷衍，則本案之偽造支
      票，與先前之詐欺取財罪，顯無方法結果之牽連關係，該
      詐欺取財罪，雖經判處罪刑確定，其效力仍不及於本案之
      偽造有價證券犯行，被告乙○○辯稱偽造支票與前判決確
      定之詐欺取財罪，有方法結果之牽連關係為該詐欺案判刑
      效力所及云云，亦非可採。
（八）又被害人丙○○於86年3月11日向警報案時，係稱0000000
      號、0000000 號2 張支票係遭參子乙○○盜開，印章未失
      竊，此有派出所工作記事簿可稽（工作記事簿上有丙○○
      之簽名，見89年度偵字第1119號卷第50頁），並有經退票
      之該紙0000000 號、86年3 月3 日、面額320 萬元支票原
      本可憑，足証被告乙○○亦有盜開該紙0000000 號、86年
      3 月3 日、面額320 萬元支票無誤。
（九）被告乙○○雖另辯稱：因做生意路號有向我父親借用一銀
      潮州分行之0000000 、0000000 、0000000 、0000000 、
      0000000 、0000000 、0000000 、0000000 、0000000 、
      0000000 、0000000 號等支票，可見我父親有同意我使用
      支票云云，惟查此部分11紙支票既係向其父丙○○所借用
      ，所以丙○○並未就此部分11紙支票向警方報失竊，也未
      就此11紙支票向法辦理遺失之公示催告，此與本件因失竊
      而被偽造之2 張0000000 、0000000 號支票特別有向警方
      報失竊及向法辦理遺失之公示催告者不同，故前述11紙支
      票之借用，仍不能用以証明被告乙○○未竊取及偽造本件
      2 張0000000 、0000000 號支票，故被告乙○○此部分有
      借用其父之其他支票之辯解，仍不能為其有利之証明。
  綜上所述，本案事證已臻明確，被告乙○○所辯，顯係卸責之
  詞，殊無足採，犯行均堪認定。
二、查被告乙○○意圖供行使之用，而偽造有價證券之支票，持
    以交付甲○○行使，核其所為，係犯刑法第201條第1項之偽
    造有價證券罪。被告乙○○為偽造0000000號、面額300萬元
    之支票，而委由不知情之不詳姓名成年人偽造印章，為間接
    正犯（另偽造0000000號面額320萬元之支票係盜用丙○○之
    印鑑章）。其偽造印章為偽造有價證券之部分行為，不另論
    罪。被告乙○○偽造支票後持以行使，其行使之低度行為，
    應為偽造之高度行為所吸收，僅論以偽造有價證券罪。被告
    乙○○與一不詳姓名成年人共同偽造0000000 號、面額300
    萬元之支票之有價證券行使，其間有犯意聯絡及行為分擔，
    此部分為共同正犯，公訴意旨認被告乙○○係單獨偽造該紙
    0000000 號支票，與事證未合，惟尚不影響被告乙○○之刑
    責。被告乙○○先後2 次偽造前述2張0000000 號、面額300
    萬元之支票及0000000 號、面額320 萬元之支票犯行，時間
    緊接，反覆實施，顯係基於概括之犯意，所犯又係構成要件
    相同之罪，應依連續犯之規定論以一罪。被告乙○○偽造00
    00000 號、面額320 萬元之支票部分雖未据起訴，惟此部分
    與起訴部分有連續犯裁判上一罪關係，亦為起訴效力所及，
    本院自得一併審究。
四、原審予以論科，固非無見，惟查：（一）原判決事實認定被
    告乙○○係單獨偽造該0000000號、面額300萬元之支票，理
    由欄又謂被告乙○○授權甲○○填載以完成發票行為，亦無
    解其於偽造支票罪責等情，未明確認定事實，尚有未洽。（
    二）被告乙○○尚另有偽造0000000號、面額320萬元之支票
    犯行，原審未予審究，亦有未洽。檢察官上訴意旨以被告乙○○犯罪後毫無悔意，亦未賠償被害人之損害，僅判處有期
    徒刑2 年過輕等情，為有理由；被告乙○○上訴否認偽造支
    票犯罪，指摘原判決不當，雖無理由，但原判決既有上開可
    議，自應予撤銷改判。爰審酌被告乙○○詐騙告訴人甲○○
    之財物於先，不思籌款償還，又偽造其父支票敷衍塞責，犯
    罪後飾詞圖卸，毫無悔意，態度欠佳，其偽造支票2 張，面
    額均甚鉅等一切情狀，爰量處有期徒刑3 年2 月。偽造之上
    開支票2 張，及偽造之「丙○○」印章1 顆不能證明已滅失
    ，均併依法宣告沒收。
據上論斷，應依刑事訴訟法第369條第1項前段、第364條、第299
條第1項前段，刑法第28條、第56條、第201條第1項、第205條、
第219條，罰金罰鍰提高標準條例第1條前段，判決如主文。
本案經檢察官陳國全到庭執行職務。
中　　華　　民　　國　　94　　年　　11　　月　　15　　日
                  刑事第六庭    審判長法官  王憲義
                                      法官  李璧君
                                      法官  張盛喜
以上正本證明與原本無異。
如不服本判決應於收受本判決後10日內向本院提出上訴書狀，其
未述上訴理由者，並得於提起上訴後10日內向本院補提理由書
狀（均須按他造當事人之人數附繕本)「 切勿逕送上級法院」。
中　　華　　民　　國　　94　　年　　11　　月　　17　　日
                    　　　          書記官  林明威
附錄：本判決論罪科刑法條：
刑法第201條第1項
意圖供行使之用，而偽造、變造公債票、公司股票或其他有價證
券者，處3年以上10年以下有期徒刑，得併科3,000元以下罰金。
